【裁判字號】    90,家訴,6
【裁判日期】    900822
【裁判案由】    給付扶養費
【裁判全文】
臺灣花蓮地方法院民事判決                         九十年度家訴字第六號
    原      告  乙○○○
    被      告  甲○○
右當事人間請求給付扶養費事件，本院判決如左：
    主    文
原告之訴駁回。
訴訟費用由原告負擔。
    事    實
甲、原告方面：
  一、聲明：
    （一）被告應自起訴狀繕本送達翌日起，按月給付原告新臺幣（下同）二萬元。
    （二）訴訟費用由被告負擔。
  二、陳述：
      被告為原告之女，原告年事已高，且無積蓄，不能謀生，亦無他人扶養，爰訴
      請被告按月給付扶養費二萬元。
  三、證據：提出殘障手冊影本一件為證。
乙、被告方面：
  一、聲明：如主文所示。
  二、陳述：
      我與潘秋成結婚時，原告有同意，後來為一件小事，原告不諒解，因而引發本
      件事端，我出生後三天即被原告收養，我現在沒有上班，都靠先生扶養，先生
      之前做水電，因不景氣現回玉里做零工，先生月入約二萬元，我現有一名七個
      月大小孩，原告只有我一個女兒，我養父在我國小畢業時去世，對原告要求我
      每月付二萬元扶養費，我付不起，我現在打算回去與原告住，化解原告對我先
      生的誤會，順便工作賺錢扶養原告。
丙、本院依職權調閱被告戶政系統資料，並向基隆市政府函詢原告接受社會救助情形
    。
    理    由
一、原告主張被告為其女兒，有殘障手冊影本一件可證，且為被告所自認，並有法務
    部戶役政連結作業系統一件在卷可稽，自堪信為真實。按直系血親相互間互負扶
    養之義務，民法第一千一百十四條第一款定有明文，故原告以被告未盡扶養義務
    ，起訴請求被告給付扶養費等情，於法固屬有據。惟查民法親屬編關於扶養之規
    定，區分為扶養之程度（民法第一千一百十九條）與扶養之方法（民法第一千一
    百二十條），所謂「扶養方法」乃指扶養之方式。易言之，即係決定應以何種方
    式為扶養，例如：受扶養權利者，應否與負扶養義務者同居一家而受扶養，抑應
    彼此另居，由負扶養義務者按扶養權利者需要之時期，陸續給付生活資料或撥給
    一定財產，由受扶養權利者自行收益以資扶養等，凡此均屬扶養方法之問題。而
    所謂「扶養之程度」，係指扶養方法決定後，就其所決定之扶養方法，再加以考
    慮扶養義務人應為如何必要程度之扶養始符合扶養權利人之需要，例如：已協議
    應以給付現金之方式為扶養，所須再加以考慮者為每月應給付多少現金，或每年
    應給付多少現金；已協議應以給付不動產之方式為扶養，所考慮者為應給付若干
    之不動產等等。換言之，民法親屬編關於扶養之規定，應先決定「扶養之方法」
    ，始能決定「扶養之程度」。而依民法第一千一百二十條之規定：「扶養之方法
    ，由當事人協議定之。不能協議時，由親屬會議定之。」，如親屬會議不能議定
    時，得訴請法院裁判（最高法院四十五年臺上字第三四六號判例參照）。申言之
    ，關於扶養方法，須當事人先行協議，不能協議時，再由親屬會議議定之，對於
    親屬會議之決議有不服時，始得依民法第一千一百三十七條之規定，向法院聲訴
    ，請求法院判決定之，不得因當事人未能協議逕向法院請求裁判（最高法院二十
    六年渝上字第二五九號、二十六年鄂上字第四０一號判例參照）。至扶養之程度
    ，應按受扶養權利者之需要，與負扶養義務者之經濟能力及身分定之，民法第一
    千一百十九條定有明文，並無需經由協議之程序。民法親屬編關於扶養之方法及
    程度作此不同之規定，無非以扶養之方法究係以何種方式為當，當事人間知之最
    詳，依私法自治之原則，法院無須過度干涉。換言之，應以何種方式為扶養，使
    扶養權利者能得其所需，使扶養義務者能盡其所能，應委由當事人間先行協議，
    親屬會議及法院僅能於當事人間無法達成協議時，為謀求紛爭之解決，不得已而
    加以介入，是當事人間如未先行協議，即無訴請法院為裁判之餘地。故民法第一
    千一百二十條於民法之體系而言，應屬起訴前之強行規定，違反該等方式，其請
    求不能認為有理由。查原告提起本件訴訟前，就其與被告間是否曾經協議，及協
    議不成有無委請親屬會議議定，與如無親屬會議是否有向法院請求指定親屬會議
    成員後（民法第一千一百三十二條第一項）再行議定等情，均未曾為之，而依上
    揭被告陳述內容觀之，亦可見兩造就扶養方法未為協議，則原告在踐行此等方式
    之前，即逕向本院請求判決被告按月給付扶養費二萬元，揆諸前揭判例意旨，其
    請求為無理由，應予駁回。
二、據上論結，原告之訴為無理由，依民事訴訟法第七十八條，判決如主文。
中      華      民      國    九十    年      八      月      二十二    日
                              臺灣花蓮地方法院家事法庭
                                  法    官  陳  文  通
右正本證明與原本黛
如對本判決不服，應於送達後二十日內，向本院提出上訴狀（應抄附繕本）。
                                  法院書記官
中      華      民      國    九十    年      八      月      二十四    日


司法院資訊處製作；財團法人民間司法改革基金會備份。
